Inventaris van het archief van de Rijksvreemdelingendienst (RVD) en taakvoorgangers van het Ministerie van Justitie, 1918-1945 (-1981)
Nationaal Archief, Den Haag
Ministerie van Justitie: Rijksvreemdelingendienst (RVD) en Taakvoorgangers
Justitie / Rijksvreemdelingendienst
oudste stuk - jongste stuk: 1918-1981
merendeel 1918-1945
J25549
2008 inventarisnummers; 76,20 meter
Normale geschreven en gedrukte documenten, geen bijzondere handschriften.
Nationaal Archief, Den Haag
Ministerie van Justitie, Vreemdelingendienst(1918-1939) Ministerie van Justitie, Rijkspaspoortenkantoor(1918-1926) Ministerie van Justitie, Grensbewaking(1920-1939) Ministerie van Justitie, Rijksvreemdelingendienst(1939-1956)
Tot 1940 was de Koninklijke Marechaussee verantwoordelijk voor het toezicht op het vreemdelingenbeleid. Dat reikte van het verlenen en verlengen van visa (het Rijkspaspoortenkantoor) en de grensbewaking tot de registratie en het toezicht op vreemdelingen (de Vreemdelingendienst). In de oorlog gaven de Duitse bezettingsautoriteiten vorm aan het beleid. Ook namen zij delen van de uitvoering over, zoals de grensbewaking aan de Nederlands-Duitse grens. De Nederlandse instanties bleven evenwel bestaan en hun taken uitvoeren. Het archief bevat stukken over allerlei aspecten van het beleid: correspondentie, jaarverslagen, stukken betreffende de organisatie, financiële stukken, personeelsbeleid en stukken betreffende de taakuitvoering. Dat laatste betreft de regelgeving, inlichtingrapporten over (groepen) vreemdelingen, lokale politierapporten over vreemdelingen, grensbewaking, correspondentie met gemeentes over de uitvoering van het beleid, grensincidenten, uitzetting van vreemdelingen, toezicht in de zeehavens, de doorlating van vreemdelingen, mensensmokkel, illegaal verblijf, vervalsing van reis- en verblijfsdocumenten, illegale activiteiten van vreemdelingen (crimineel, politiek, spionage) en internering (met stukken over onder meer de kampen Hoek van Holland, Hoorn, Middelburg, Schoorl, Sluis, Vlieland, Westerbork (inclusief de oorlogsperiode), Wieringermeer, Zeeburg en het naoorlogse kamp Mariënbosch). Specifieke groepen waarmee men te maken kreeg waren vluchtelingen die hadden gevochten in de Burgeroorlog in Spanje, Chinese en Russische scheepsarbeiders, Duitse en Oostenrijkse (joodse) vluchtelingen uit het Derde Rijk, Duitse deserteurs, zigeuners en minderjarige vreemdelingen. Het archief bevat een groot aantal persoonsdossiers (o.m. visa, verblijfsvergunningen en Nansenpaspoorten).
Archiefvorming
Geschiedenis van de archiefvormer
Sinds de eerste minister van Justitie in 1815 werd benoemd, heeft het Ministerie van Justitie zich met vreemdelingenkwesties beziggehouden. In 1849 werd de eerste Vreemdelingenwet van kracht (Wet houdende toelating en uitzetting van vreemdelingen). Toen Nederland na de Eerste Wereldoorlog met een massale vluchtelingenstroom werd geconfronteerd, bleek er behoefte te zijn aan een wettelijke regeling voor het toezicht op vreemdelingen. De aanzet hiertoe werd gegeven door de Wet van 17 juni 1918 (Wet houdende nadere voorzieningen in de tegenwoordig buitengewone omstandigheden betreffende het toezicht op hier te lande vertoevende vreemdelingen) (Stb. 410), welke in het Koninklijk Besluit van 16 augustus 1918 (Stb. 521) werd uitgewerkt (gewijzigd bij KB van 13 oktober 1937 (Stb. 219)). Hoewel deze wet slechts voor de naoorlogse 'buitengewone omstandigheden' was bedoeld, zou hij in de praktijk tot 1965 van kracht blijven. Dit gold ook voor de wet van 1849 die formeel even lang van kracht bleef.
De Grensbewakingswet van 10 januari 1920 (Stb. 11) en het Bewakingsvoorschrift met de uitvoeringsvoorschriften van voornoemde wet (beschikking van de minister van Justitie van 21 februari 1920, 2e afd. A, nr. 858, Stcrt. van 26 april 1920 nr. 80, gewijzigd bij besluit van 27 augustus 1920, 2e afd. A nr. 904, Stcrt. van 6 september 1920, nr. 172, 1e bijvoegsel en bij beschikking van 25 mei 1938, 2e afd. A no 1190, Stcrt. no. 103) vormden samen met de wet van 1918 een instrument ten behoeve van de toelating en het verblijf van vreemdelingen en het vreemdelingentoezicht. De voornoemde wet werd door de wet van 29 juni 1925 (Stb. 308) gewijzigd. In verband met de toenemende oorlogsdreiging werd het Bewakingsvoorschrift van 1920 door dat van 1939 vervangen.
Vreemdelingendienst (1918-1939)
De inspecteur van de Koninklijke Marechaussee had de opperleiding van het vreemdelingentoezicht. Onder toezicht van de inspecteur leidde de administrateur van de Vreemdelingendienst de dienst.
De taak van het bureau was het houden van toezicht op vreemdelingen, het bijhouden van centrale registers van identiteitskaarten en controlepassen en de zorg dat door de hoofden van politie behoorlijk toezicht op de vreemdelingen werd uitgeoefend. Daarnaast nam de dienst beslissingen over aanwijzing van bepaalde verblijfplaatsen, ontzegging van verblijf en uitreiking van controlepassen en kennisgevingen (zie verder Grensbewaking). Een commissie van advies stond de inspecteur in zijn werk ter zijde.
Rijkspaspoortenkantoor (1918-1926)
Na overleg van de ministers van Buitenlandse Zaken, Justitie, Oorlog en Landbouw, Nijverheid en Handel werd met ingang van 15 november 1918 het Rijkspaspoortenkantoor ingesteld. Dit kantoor was namens de minister van Buitenlandse Zaken bevoegd diplomatieke en consulaire ambtenaren te machtigen om visa te verlenen. De leiding van het Rijkspaspoortenkantoor berustte bij de inspecteur van de Koninklijke Marechaussee. Formeel leidde ook hier de administrateur het kantoor namens hem.
Het kantoor hield zich in principe met twee zaken bezig: het beoordelen van alle visumaanvragen die vreemdelingen door tussenkomst van diplomatieke en consulaire ambtenaren hadden ingediend alsmede van verzoeken om verlenging van visa van reeds hier te lande verblijvende vreemdelingen. Het kantoor werd op 16 oktober 1926 opgeheven.
Grensbewaking (1920-1939)
De uitvoering van het Bewakingsvoorschrift van 1920 lag bij de nieuw ingestelde Dienst Grensbewaking. Evenals bij de Vreemdelingendienst had de inspecteur van de Koninklijke Marechaussee ook hiervan de leiding. Formeel werd de dienst onder diens verantwoordelijkheid geleid door de administrateur van de Grensbewaking. De werkzaamheden bestonden overeenkomstig bepalingen van het Bewakingsvoorschrift uit het regelen van de toegang tot het verkeer binnen en het verlaten van de bewakingsgebieden. Omstreeks 1927 werd de naam gewijzigd in Grensbewaking en Vreemdelingendienst. Vanaf 1930 werd dit Vreemdelingendienst en Grensbewaking. Evenals toen de beide diensten nog naast elkaar fungeerden, bleef de namens de inspecteur van de Koninklijke Marechaussee gevoerde leiding hierna bij één administrateur liggen.
Rijksvreemdelingendienst (1939-1956)
In 1939 kwam er een Rijksvreemdelingendienst die rechtstreeks onder de minister van Justitie viel, aanvankelijk als onderdeel van de (Rijks)recherchecentrale (Vijfde afdeling van het departement van Justitie). (De naam Rijksvreemdelingendienst komt vanaf 1937 voor in de stukken). Deze dienst werd belast met de doorlating van vreemdelingen en de verblijfsontzeggingen uit de bewakingsgebieden, de centrale registratie van hier te lande verblijvende en van ongewenste vreemdelingen en het machtigen van consulaire ambtenaren in het buitenland tot het verlenen van visa. Nadat deze dienst tijdens de Tweede Wereldoorlog een slapend bestaan had gekend, kwam deze dienst onder de Directie Politie van het Ministerie van Justitie te vallen en heette het tot circa 1955 Bureau Rijksvreemdelingendienst. Daarna verviel de toevoeging Bureau.
Op 1 mei 1956 werd de Rijksvreemdelingendienst opgeheven. Deze werd opgevolgd door de Hoofdafdeling Vreemdelingenzaken en Grensbewaking (tot 1976), de Directie Vreemdelingenzaken (1976-1994) en de Immigratie- en Naturalisatiedienst (1994-...).
Geschiedenis van het archiefbeheer
Bij de opzet van de administratie van de voormalige Rijksvreemdelingendienst is men uitgegaan van het standpunt dat een binnenkomende of uitgaande brief moest worden geagendeerd naar de inhoud van de brief. Vroeg een persoon bijvoorbeeld tijdelijk verblijf aan, dan kreeg de brief nummer tv-1 (tijdelijk verblijf, volgnummer 1), vroeg dezelfde persoon later een visum aan, dan kwam het stuk onder m of mv (machtiging visum) in een nieuw dossier terecht. Er konden zo dus over één persoon meerdere dossiers worden aangelegd. Vanaf 1948 of 1949 is men overgaan op één dossier per persoon. Daarna werden zogenaamde stockletterloze dossiers aangelegd.
De verwerving van het archief
Overbrenging van een overheidsarchief
Inhoud en structuur van het archief
Inhoud
Het gedeelte dat van de IND (Rijksvreemdelingendienst en taakvoorgangers) afkomstig is, bestaat uit materiaal van vóór, tijdens en na de Tweede Wereldoorlog. Het bevat zowel persoons- als beleidsdossiers.
Aanwijzingen voor de gebruiker
Openbaarheidsbeperkingen
Deels openbaar, deels beperkt openbaar (B).
Materiële beperkingen
Het archief kent geen beperkingen voor het raadplegen van stukken als gevolg van slechte materiële staat
Aanvraaginstructie
Openbare archiefstukken kunnen online worden aangevraagd en gereserveerd. U kunt dit ook via de terminals in de studiezaal van het Nationaal Archief doen. Om te kunnen reserveren dient u de volgende stappen te volgen:
U maakt een profiel aan op www.gahetna.nl, en logt vervolgens in
Via de archiefinventaris (alleen de beschrijvingen met rode nummers) selecteert u het gewenste archiefstuk door op de knop 'Reserveren' te klikken
In het volgende scherm geeft u aan op welke dag u het archiefstuk wilt inzien
Indien u zich bevindt in de studiezaal en een tafelnummer heeft ontvangen kunt u dit nummer vermelden. Als u geen tafelnummer heeft kunt u tafelnummer 777 laten staan
Vervolgens bevestigt u uw reservering door deze te versturen.
Verwant materiaal
Beschikbaarheid van kopieën
Inventarisnummers van dit archief zijn niet in kopievorm beschikbaar
Verwante archieven
Gedeponeerde archieven van diensten die onder het Ministerie van Binnenlandse zaken hebben geressorteerd zijn opgenomen in de toegang "Opperleiding der vluchtelingenkampen en interneringsdepots", 1917-1940. Deze gedeponeerde archieven zijn overgebracht naar het Algemeen Rijksarchief (nummer toegang: 2.04.78). Ook hiervoor gelden beperkende bepalingen.
In inventarisnummer 1543 zijn verbalen uit het Geheim Chronologisch Archief van het Ministerie van Justitie aangetroffen. Zie hiervoor ook het Geheim Chronologisch Archief van het Ministerie van Justitie, periode 1915-1955, inventarisnummers 16370-17836 op het ARA (nummer toegang 2.09.22). Dit archief is beperkt openbaar.
Naast het ministerie van Justitie hield ook het ministerie van Binnenlandse Zaken zich in het kader van de uitvoering van de Armenwet met vreemdelingenzaken bezig. Volledigheidshalve moet een onderzoeker voor een volledig overzicht ook de archieven van dit ministerie in zijn onderzoek naar vluchtelingenzorg betrekken.
In 1917 besloot de minister van Binnenlandse Zaken de belangrijke stukken uit de navolgende archieven naar het Departement op te sturen en de onbelangrijke stukken naar 's Rijkskrankzinnigengesticht te Woensel over te brengen, waar deze te zijner tijd nadat ze nog enkele jaren bewaard zouden zijn, ter vernietiging voor de verkoop aangeboden mochten worden. Het betrof de archieven van de:
De Centrale Commissie tot behartiging der belangen van (naar Nederland) uitgewekenen, 1914-1922.
De Commissie tot voorziening van de gezinnen der Belgische geïnterneerden
De Regeringscommissaris voor de vluchtelingen in Noord-Brabant en Zeeland te Uden
Het Vluchtoord te Uden
Het Vluchtoord Nunspeet
De Commissie van Toezicht van het vluchtoord te Gouda
De Opperleiding der nieuwe vluchtelingen- en krijgsgevangenkampen
In 1926 werd bij Koninklijk Besluit van 22 november 1926 nr. 17 geregeld dat de navolgende archieven naar de volgende Rijksarchiefbewaarplaatsen werden overgebracht.
Algemeen Rijksarchief:
Centrale Commissie ter behartiging der belangen van naar Nederland uitgewekenen (Centraal Vluchtelingen Comité), 1914-1922 (2.04.33).
Vluchtoord Gouda, 1914-1919 (3.13.01)
Archief van de afdeling Armwezen van het Ministerie van Binnenlandse Zaken, (1866) 1918-1947 (1966) (2.04.55)
Archieven van de zorg voor de vluchtelingen uit Duitsland, 1938-1942 (2.04.58):
Archief van het Bureau Algemeen Secretariaat en Comptabiliteit/ Vluchtelingen 1938-1942
Archief van het Bureau Armwezen/ Vluchtelingen (1938) 1939-1940
Archief van de Commissie van toezicht en bijstand voor het vluchtelingenkamp te Westerbork. 1939-1940
Archief van het vluchtelingenkamp Lloyd-hotel, later Oostelijke Handelskade te Amsterdam, 1939-1940
Archief van het vluchtelingenkamp quarantaine-station Beneden-Heyplaat te Rotterdam, 938-1939
Archief van het vluchtelingenkamp Koninginnehoofd te Rotterdam, 1939-1940
Archief van de Opperleiding en interneringdepots, 1917-1921, 1936-1940 (2.04.78)
Rijksarchief in Zeeland:
De Gedelegeerde van Zeeuws-Vlaanderen en Walcheren van de Regeringscommissaris voor vluchtelingen in Noord-Brabant en Zeeland, 1914-1920
Het Regeringscomité tot behartiging van vluchtelingen te Vlissingen, 1914-1922.
Rijksarchief in Noord-Brabant:
Regeringscommissaris voor de vluchtelingen in Noord-Brabant en Zeeland
Vluchtoord Uden
Rijksarchief in Gelderland:
Vluchtoord Nunspeet (eerder Oldebroek)
Vluchtoord Ede
Rijksarchief in Drenthe:
Vluchtoord Veenhuizen
Bijlagen
Concordans
Het in deze inventaris beschreven archief bestond voor de bewerking uit twee delen. Het ene deel was afkomstig van de Immigratie en Naturalisatiedienst (IND) en het andere van het Algemeen Rijksarchief (ARA). In de onderstaande concordans is aangegeven, welke nieuwe nummers zijn toegekend aan archiefstukken uit het deelarchief dat voor de bewerking op het ARA berustte.
1 1545
1 1962
2 1546
2 1672
3 22
3 1547
4, 5 74
4 1548
5, 6 75
5 1549
6 1550
7, 8 415
7 1551
8 1552
9 125
9 1553
10 552
10 1554
11 1347
11 1555
12 1362
13 42
13 1557
14 165
14, 15, 16 1538
15 1561
16 1562
17, 18, 19 20
17 1563
18 1564
19 1565
20 1514
20, 21 1539
21, 22, 23 1345
22, 25 819
23 821
24 163
24 820
25 41
26, 27 1543
26 1558
27 1515
28 825
28 1688
29 164
29, 30 822
30 192
31 167
32 1570
33 1349
33 1573
34 196
34 1572
35 464
35 1581
36, 37 463
36 1580
39 293
40 161
41 1674
42 449
43 1082
45 1356
46, 47 576
48 95
49, 50, 53 94
51, 52 76
54, 55, 56, 57, 58 294
59, 60 451
61, 62 452
63 711
64 1993
65 929
66 1814
67 818
68 817
69 456
70 199
71, 72 200
73 1541
74 1542
75 1354
76 1353
76 1355
77 1348
78 295
79 1934
81 1673
82 1513
83 1757
84 89
85 92
105 11
106 90
107 573
108 1961
109 119
110 40
111 91
112 1080
113 1081
114, 117 928
115 450
116 158
118, 119 159
120 160
121 455
122 21
123 93
124 398
125 122
126 162
127, 128 803
129 121
130-136 120
197 148
197, 198 154
197 448
197 559
197 927
198 152
198 441
198 811
198 924
199 126
200 1568
201 153
203 1997
203 1998
204 2000
205 1996
206 1995
207 2001
208 2002
209 1999
210 1994
211 1509
214 1503
216 188
216 1505
217 195
219 1924
220 1799
224 914
225, 226 1699
227, 228 1888
229 440
230 753
231 149
231 328
231 474
231 476
231 516
231 569
231 698
231 704
231 705
231 706
231 707
231 708
231 768
231 1936
232 418
232 419
232 420
232 421
232 423
232 425
232 426
232 428
232 429
232 430
232 431
232 432
232 433
232 434
232 435
232 436
232 437
233 923
233 1267
233 1268
233 1269
233 1270
233 1271
233 1272
233 1273
233 1274
233 1275
233 1276
233 1277
234, 235 127
234 130
234, 235 131
234 133
234 135
234 136
234 137
234 138
234 139
234 193
234 285
234 325
234 326
234 826
235 128
235 129
235 132
235 134
235 140
235 141
235 142
235 513
237 102
237 197
237 201
237 280
237 283
237 286
237 296
237 465
237 466
237 468
237 469
237 588
237 589
237 591
237 1083
237 1294
237 1358
237 1359
237 1360
237 1567
237 1930
237 1964
237 1965
237 1966
237 1974
237 1979
238 143
238 144
238 145
238 146
238 207
238 208
238 209
238 287
238 300
238 301
238 302
238 444
238 453
238 473
238 479
238 512
238 561
238 562
238 571
238 593
238 594
238 595
238 596
238 597
238 659
238 660
238 661
238 832
238 901
238 925
238 926
238 1297
238 1298
238 1334
238 1340
238 1365
238 1670
239 29
239 111
239 255
239 267
239 270
239 274
239 278
239 279
239 282
239 514
239 598
239 1084
239 1314
239 1335
239 1624
239 1940
240 481
240 482
240 483
240 484
240 485
240 486
241 191
241 422
241 427
241 1232
241 1233
241 1234
241 1235
241 1237
241 1238
242 447
242 470
242 477
242 478
242 535
242 560
242 566
242 572
242 580
242 581
242 582
242 583
242 584
242 585
242 586
243 33
243 117
243 297
243 400
243 401
243 414
243 550
243 555
243 556
243 557
243 558
243 579
243 802
243 1621
243 1931
244 416
244 417
244 424
244 553
245 204
246 23
247 577
248 669
249 268
250, 251 489
252 1781
253 1739
254 1336
255 1508
256, 257 908
258 1446
258 1481
259 1605
260 1443
261, 262 1350
263 1351
264 1352
265 1947
265 1976
266 554
267 124
268, 269 19
270 12
271 13
272 14
273 16
274 1
275 2
276 8
277 15
278 17
279 18
280 3
281 4
282 5
283 6
284 7
285 9
286 1511
287 816
288, 290 1536
289 1665
291 1537
292 1346
293 1341
294 1535
295, 296, 297 1342
298, 299, 300, 302 1343
302, 303, 304, 305, 306, 308, 309 1344
307 702
310, 311 902
312 903
313 904
314, 315 905
316, 317 574
318, 319, 320, 321 575
322 39
323, 324 1697
325, 326 906
327, 328, 329, 330 907
353 1900
354 1473
355 1474
356 1469
357 1482
359 1480
360 1477
361 1468
362 1475
363 1470
364 487
365, 366, 367, 368 488
369, 370 1361
371 1429
372 1430
373 1431
374 1432
375, 376 1434
377, 378 1435
379 1088
380, 381 1433
382 1560
383 194
384 166
387 1963
388 1471
389 1472
390 1479
391 1478
392 1476
393 865
394, 395, 396 1439
397 846
476, 477 703
478 1838
479 1923
480, 481, 482 1877
Overzicht van geraadpleegde bronnen
Inleiding van de inventaris van het archief van de Rijksvreemdelingendienst en zijn voorgangers, 1918-1956 (het gedeelte van het Nationaal Archief).
Berghuis, Corrie K. Joodse vluchtelingen in Nederland, 1938-1940: documenten betreffende toelating, uitleiding en kampopname. Kampen z.j.
Cohen, D. Zwervend en dolend. Haarlem, 1955.
E. van den Heuvel-Strasser, `Vluchtelingenzorg of vreemdelingenbeleid. De Nederlandse overheid en de Belgische vluchtelingen, 1914-1915', Tijdschrift voor Geschiedenis, 99e jrg. (1986), pp. 184-204.
Hoeksema, J.A. Tussen vrees en vervolging. Assen, 1982.
Houwaart, D. Westerbork. Het begon in 1933. Den Haag, 1983.
Leenders, M. Ongenode gasten: van traditioneel asielrecht naar immigratiebeleid, 1815-1938. Hilversum: Verloren, 1993.
Presser, J. Ondergang. De vervolging en verdelging van het Nederlandse jodendom, Den Haag, 1965.
Rooijackers, C. Inventaris van het archief Algemene en Juridische zaken (AJZ) van de Hoofdafdeling Vreemdelingenzaken en Grensbewaking van het Ministerie van Justitie (1938) 1956-1976 (1981). Den Haag, 1987
Staatsalmanak voor het Koninkrijk der Nederlanden. 1921-1940
De toelating van vreemdelingen: een institutioneel onderzoek naar het beleidsterrein toelating van vreemdelingen, 1945-1993. PIVOT-rapport nr. 23. Den Haag: Ministerie van OCenW, 1994.
Voorschriften betreffende grensbewaking en toezicht op vreemdelingen, uitgegeven op last van de minister van Justitie 1920.
Beschrijving van de series en archiefbestanddelen
- Organisme, 1
  - Algemeen, 1.1
    - Indicateurs op ingekomen en uitgaande brieven van de Grensbewaking, 1937-1939; 1-9; 9 delen
      Volgnummers in de indicateurs gecombineerd met de letter G(Grensbewaking).
      - 30 sep. 1937 - 09 feb. 1938, 1; 274
      - 09 feb. 1938 - 24 mei 1938, 2; 275
      - 24 mei 1938 - 02 juli 1938, 3; 280
      - 02 juli 1938 - 01 aug. 1938, 4; 281
      - 01 aug. 1938 - 02 sep. 1938, 5; 282
      - 02 sep. 1938 - 28 sep. 1938, 6; 283
      - 28 sep. 1938 - 12 nov. 1938, 7; 284
      - 12 nov. 1938 - 13 dec. 1938, 8; 276
      - 13 dec. 1938 - 13 mrt. 1939, 9; 285
    - Jaarverslagen 1936 - 1942 van de Vreemdelingendienst/ Rijksvreemdelingendienst, met geleidebrieven, 1937-1942; 10; 1 omslag
    - Register van ingekomen en uitgegane stukken van de Centrale Registratie van de Vreemdelingendienst over de periode 17 februari 1938 - 1 april 1939, 1938-1939; 11; 105; 1 deel
    - Indicateurs op ingekomen en uitgaande brieven van de Vreemdelingendienst/ Rijksvreemdelingendienst, 1938-1941; 12-17; 6 delen
      Volgnummers in de indicateurs gecombineerd met de letter R (Registratie)
      - 11 juni 1938 - 26 juli 1938, 12; 270
      - 26 juli 1938 - 23 aug. 1938, 13; 271
      - 24 aug. 1938 - 28 sep. 1938, 14; 272
      - 28 sep. 1938 - 9 dec. 1938, 15; 277
      - 09 dec. 1938 - 24 feb. 1939, 16; 273
      - 5 apr. 1939 - 15 dec. 1941, 17; 278
    - Indicateur op ingekomen en uitgegane stukken van diverse onderafdelingen van de Grensbewaking en de Vreemdelingendienst/Rijksvreemdelingendienst, over de periode 21 jan. 1939 - 24 okt. 1942, 1939-1942; 18; 279; 1 deel
    - Registers houdende gegevens van ingekomen brieven, 1939-1950; 19; 268 269; 1 pak
    - Stukken betreffende de overdracht van het kamp Westerbork door het Ministerie van Binnenlandse Zaken aan het Ministerie van Justitie, 1940-1941; 1847
      Zie inventarisnummer 1847.
  - Organisatie, 1.2
    - Stukken betreffende de organisatie en het personeel van de Grensbewaking, Vreemdelingendienst en het Rijkspaspoortenkantoor, 1918-1922; 20; 17 18 19; 1 pak
    - Stukken betreffende de organisatie en het personeel van het Rijkspaspoortenkantoor, 1919-1926; 21; 122; 1 omslag
    - Koninklijk Besluit van 11 februari 1920, nr. 65 houdende nadere voorzieningen betreffende de Grensbewaking en Koninklijk Besluit van 5 maart 1921, nr. 127 houdende nadere regeling van de salarissen van het personeel van het Rijkspaspoortenkantoor, de Vreemdelingendienst en de Grensbewaking, met bijlagen en geleidebrieven, 1920-1923; 22; 3; 1 omslag
    - Stukken betreffende de organisatie en de uitvoering van de grensbewaking, 1936-1939; 23; 246; 1 pak
      Met voorbeelden van identiteitsbewijzen en grensverkeerdocumenten
    - Stukken betreffende de aanschaf, plaatsing, inrichting en het gebruik van grenswachthuisjes, 1938-1940; 24; 1 pak
    - Antwoord op een brief van de chef van de doorlaatpost Vaals over de openingstijden van het bureau van de Rijksvreemdelingendienst te 's-Gravenhage, 1939; 25; 1 omslag
    - Doorzending van het bericht van de inspecteur van de Politietroepen aan de commandant van de Tweede Divisie Koninklijke Marechaussee te Maastricht betreffende de tijdelijke waarneming van het commando door A. Rijsdijk, standplaats Kerkrade, over de grensgroepen van de Politietroepen in Zuid-Limburg, 1939; 26; 1 omslag
    - Stukken betreffende het onderzoek naar een eventuele opheffing van het spoorwegstation en de doorlaatpost te Vlodrop-station, 1939; 27; 1 omslag
    - Stukken betreffende het verkrijgen van een machtiging voor de aanleg van een extra telefoonaansluiting bij het bureau van de Grensbewaking en de Rijksvreemdelingendienst, 1939; 28; 1 omslag
    - Besluit nummer 1187 van het Departement van Justitie, afdeeling A.S. van 20 juli 1939 tot wijziging van het reglement op de inwendige dienst bij het departement ten aanzien van de organisatie van verschillende afdelingen, 29; 239; 1 stuk
    - Brief van de minister van Justitie over de reorganisatie van het bureau Grensbewaking en Rijksvreemdelingendienst in verband met de toegenomen werkzaamheden met betrekking tot de registratie van vluchtelingen en vreemdelingen in het algemeen en van joodse vluchtelingen uit Duitsland in het bijzonder, met bijlagen, 1939; 30; 1 omslag
    - Stukken betreffende de bevordering van nauwe samenwerking tussen de Koninklijke Marechaussee en de Douanedienst naar aanleiding van een schrijven van het Ministerie van Financiën, 1940; 31; 1 omslag
    - Stukken betreffende het herstellen van het centraal gezag dat ten gevolge van de oorlogshandelingen enige tijd in handen lag van commissarissen der koningin, 1940; 32; 1 omslag